臺灣高等法院刑事裁定
110年度毒抗字第664號
抗  告  人  臺灣新北地方檢察署檢察官
被      告  林敬財



上列抗告人因被告違反毒品危害防制條例案件，不服臺灣新北地
方法院中華民國110年2月5日所為之裁定（110年度毒聲字第384
號），本院裁定如下：
    主  文
原裁定撤銷，發回臺灣新北地方法院。
    理  由
一、檢察官聲請意旨略以：被告甲○○基於施用第二級毒品之犯意
    ，於民國109年8月15日某時，在其位於新北市○○區○○路0號3
    樓居所内，以捲菸方式，施用第二級毒品大麻1次。嗣因另
    涉製造第二級毒品案件，為警持搜索票至上揭居所執行搜索
    而查獲，並扣得大麻植株2株、大麻種子8顆、乾燥大麻花4
    包、大麻葉1包、捲菸濾紙1批及乾燥大麻花1罐，且經被告
    同意後為警採尿送驗，結果呈大麻代謝物陽性反應等事實，
    業據被告於警詢、偵查中坦承不諱，又有新北市政府警察局
    新莊分局受採集尿液檢體人姓名及檢體編號對照表（檢體編
    號D0000000)、台灣檢驗科技股份有限公司109年8月31日濫
    用藥物檢驗報告（檢體編號D0000000)在卷可稽，復有上開
    大麻植株、乾燥大麻花、大麻葉等扣案可資佐證，被告上揭
    施用第二級毒品犯行堪以認定，爰依毒品危害防制條例第20
    條第1項及觀察勒戒處分執行條例第3條第1項規定，聲請裁
    定將被告送勒戒處所觀察、勒戒等語。
二、原裁定意旨略以：被告於上揭時、地施用第二級毒品大麻之
    事實，業據被告迭於警詢及偵查中坦承不諱，又有新北市政
    府警察局新莊分局受採集尿液檢體人姓名及檢體編號對照表
    (檢體編號D0000000)、台灣檢驗科技股份有限公司109年8月
    31日濫用藥物檢驗報告（檢體編號D0000000)在卷可稽，是
    被告上開施用第二級毒品大麻之犯行，堪以認定。又被告前
    未曾因施用毒品案件經裁定觀察、勒戒，有本院被告前案紀
    錄表在卷足憑，檢察官雖以「被告另案涉犯毒品危害防制條
    例第12條第2項栽種第二級毒品大麻罪嫌，為有期徒刑5年以
    上重罪，是否得以接受戒癮治療尚屬有疑」為由作為裁量選
    擇聲請觀察勒戒之依據，然被告涉犯毒品危害防制條例第12
    條第2項栽種第二級毒品大麻罪嫌（下稱另案），尚未經檢
    察官提起公訴，與毒品戒癮治療實施辦法及完成治療認定標
    準第2條第2項第1款「因故意犯他罪，經檢察官提起公訴」
    之規定，已有不符。況且，觀察勒戒本身並不是目的，主要
    是透過這樣的保安處分結合醫師、觀護人、社工心理諮商等
    不同領域的專業人員，協助施用毒品者戒除身癮、心癮，考
    量被告有接受戒癮治療的意願與能力（有穩定的經濟收入）
    。本件被告於109年12月9日具狀向檢察官表示：伊目前為西
    點師傅，並與未婚妻共同經營飲料店，擁有正常的工作，是
    一時思慮不周誤入歧途，而且為家中經濟主要來源，希望可
    以進行戒癮治療等語（見臺灣新北地方檢察署109年度毒偵
    字第5875號影卷【下稱毒偵影卷】第41至42頁），則被告此
    次是第一次施用毒品，是否一定得透過強制手段（即觀察勒
    戒）才能使被告完成治療療程實非無疑。檢察官未實質審查
    被告所犯另案，是否妨害被告完成戒癮治療期程，僅以被告
    所犯之罪為「有期徒刑5年以上重罪」，「形式認定」被告
    沒有為附命戒癮治療緩起訴處分的必要，明顯違反無罪推定
    原則（憲法誡命），無視戒癮治療的期程可能會在另案判決
    確定之前即終結，也忽視了司法院大法官釋字第790號解釋
    所揭示之意旨。從而，被告是否全然無法接受附命戒癮治療
    之緩起訴處分並非毫無疑問，難認檢察官的裁量權行使合法
    、妥當，應予駁回。並敘明刑事訴訟法第253條之3第1項第1
    款固有緩起訴前因故意犯他罪，而在緩起訴期間內受有期徒
    刑以上刑之宣告者，檢察官得依職權撤銷原處分的規定，也
    賦與檢察官「得撤銷」緩起訴處分的權限，並非法定「應撤
    銷」事項，更何況被告所犯另案何時會判決確定亦不可知，
    是此部分也不是否決被告附命戒癮治療緩起訴處分的合理理
    由等語。
三、檢察官抗告意旨略以：㈠犯毒品危害防制條例第10條之罪者
    ，檢察官「應」聲請法院裁定，令被告入勒戒處所觀察、勒
    戒，毒品危害防制條例第20條第1項定有明文。此程序為立
    法者所為之強制規定，是檢察官就初犯或觀察勒戒、強制戒
    治執行完畢3年後再犯施用毒品罪之行為人，原應依上開規
    定向法院聲請裁定執行觀察勒戒。毒品危害防制條例第24條
    第1項固規定：本法第20條第1項及第23條第2項之程序，於
    檢察官先依刑事訴訟法第253條之1第1項、第253條之2之規
    定，為附命完成戒癮治療之緩起訴處分時，不適用之，然被
    告是否適用上開戒癮治療程序，原係法律賦予檢察官之裁量
    權限，要非法院所得審酌，除檢察官有違法或濫用其裁量權
    之情事外，法院亦僅得依法裁定被告令入勒戒處所執行觀察
    、勒戒，以查其是否仍有施用毒品傾向，尚無擅以其他方式
    替代之權。又觀之毒品危害防制條例通盤規定，亦未見有課
    以檢察官於聲請觀察勒戒裁定之前應優先選擇是否為附命完
    成戒癮治療之緩起訴處分。㈡本案固得以考量給予被告戒癮
    治療之機會，然戒癮治療過程中並無強制性，全賴被告戒除
    毒癮之決心與毅力，考量被告另案係涉犯種植大麻案件，該
    案為警扣得大麻花重量多達10多公克，且被告於偵查時供稱
    栽種之大麻為供己施用等語，若被告所述為真，可證被告為
    供己施用大麻，自行以非法手段覓得大麻種子栽種，其係為
    圖自己得以長時間源源不斷取得大麻施用，其是否得以在緩
    起訴戒癮治療過程中持續其戒毒之決心及毅力，尚屬有疑。
    另本案若給予被告戒癮治療之機會，倘被告所涉上開種植大
    麻之毒品案件經檢察官提起公訴，若於緩起訴期間遭判決確
    定而須入監服刑，被告顯無法履行緩起訴條件而遭撤銷，反
    而對被告不利，原審於上開案件尚未判決前，徒以該案有可
    能為輕刑宣告及司法判決時間可能冗長之臆測為據，自難認
    為妥適。再者，觀察勒戒期間僅有20餘日，緩起訴期間長達
    1年6月，並需定期前往醫療院所進行戒癮療程、採驗尿液及
    定期至觀護人處報到，非必對被告工作及生活有利。原審漏
    未審酌被告另案所犯種植大麻案件及緩起訴期間可能造成被
    告無法履行緩起訴條件等情狀，逕認應給予被告緩起訴處分
    必較有利，容有違誤。綜上，原審徒憑緩起訴處分必較觀察
    勒戒處分對於被告有利之迷思，漏未審酌上開情狀，逕指檢
    察官於本案裁量有瑕疵，除與上開立法本旨有悖外，更已侵
    犯立法者賦予檢察官於個案中審酌是否附命完成戒癮治療之
    緩起訴處分之裁量權限，自難認為適法而無可維持，請撤銷
    原裁定，更為適法之裁定等語。
四、犯毒品危害防制條例第10條之罪（第1項施用第一級毒品罪
    、第2項施用第二級毒品罪）者，檢察官應聲請法院裁定，
    或少年法院（地方法院少年法庭）應先裁定，令被告或少年
    入勒戒處所觀察、勒戒，其期間不得逾2月，毒品危害防制
    條例第20條第1項定有明文。又毒品危害防制條例於87年5月
    20日制定時，即認施用毒品者具「病患性犯人」之特質，應
    首重於醫療之處置，乃就初犯者規定先施以觀察勒戒、強制
    戒治程序，俾能戒除其毒癮，迨於觀察、勒戒後，無繼續施
    用毒品傾向，或強制戒治期滿後，經檢察官為不起訴處分後
    5年內再犯施用毒品之罪者，方不適用前開規定。嗣於97年4
    月30日修正時，增訂第24條檢察官得為附命完成戒癮治療之
    緩起訴處分，及少年法院得依少年事件處理法程序處理之規
    定，而使施用毒品者得以社區處遇方式進行戒癮治療。可見
    立法者旨在設計多元處遇，以達對施用毒品者有效之治療，
    而究採機構或社區處遇方式，則賦予檢察官裁量權。檢察官
    行使此一裁量權，乃偵查中之職權，除有違法或明顯濫權之
    情事外，法院原則上應予尊重。而毒品危害防制條例第20條
    第1項關於觀察、勒戒之規定，係強制規定，除合於同條例
    第21條第1項所定「於犯罪未發覺前，自動向衛生福利部指
    定之醫療機構請求治療，醫療機構免將請求治療者送法院或
    檢察機關」之情形外，對於犯毒品危害防制條例第10條之罪
    者，檢察官應向法院提出聲請裁定令其入勒戒處所觀察、勒
    戒，法院亦無不予裁定之理。又97年4月30日修正公布毒品
    危害防制條例第24條第1項，採行「觀察、勒戒」與「緩起
    訴之戒癮治療」並行之雙軌模式，並無「緩起訴之戒癮治療
    」應優先於「觀察、勒戒」的強制規定。是以，除檢察官審
    酌個案情形，依同條例第24條第1項為附命完成戒癮治療之
    緩起訴處分外，凡經檢察官聲請法院裁定將被告送勒戒處所
    觀察、勒戒者，法院僅得就其聲請審查被告是否有施用毒品
    之行為，以及被告是否為「初犯」或為觀察、勒戒、強制戒
    治執行完畢後「3年內再犯」而為准駁之裁定，並無自由斟
    酌以其他方式替代或得以其他原因免予執行之權。而所謂「
    緩起訴之戒癮治療」，係由檢察官審酌個案情形，依毒品危
    害防制條例第24條規定，改以緩起訴處分方式轉介毒品施用
    者前往醫療院所治療。惟是否給予被告為附命完成戒癮治療
    之緩起訴處分，事屬刑事訴訟法第253條之1第1項及第253條
    之2第1項第6款特別賦予檢察官之職權，非法院所得審酌，
    被告亦無聲請檢察官為緩起訴之權利，檢察官即使未為此部
    分理由之說明，於法亦無不合。
五、經查：
  ㈠被告於警詢及偵查中坦承有本件施用第二級毒品大麻之犯行
    （見毒偵影卷第7頁反面、第35頁反面），且其經警採集之
    尿液，以酵素免疫分析法（EIA）初步檢驗，再以氣相層析
    質譜儀法（GC/MS）、液相層析串聯質譜儀法（LC/MS/MS）
    確認檢驗結果，呈現大麻代謝物陽性反應，有新北市政府警
    察局新莊分局受採集尿液檢體人姓名及檢體編號對照表（檢
    體編號：D0000000，見毒偵影卷第19頁）、台灣檢驗科技股
    份有限公司濫用藥物檢驗報告（檢體編號：D0000000，見毒
    偵影卷第40頁）在卷可稽。又上開扣案之大麻植株2株、乾
    燥大麻花4包、大麻葉1包及乾燥大麻花1罐，經送法部調查
    局濫用藥物實驗室鑑定結果，均含大麻成分，有法部調查局
    濫用藥物實驗室109年10月28日調科壹字第10923017600號函
    在卷可參（見毒偵影卷第43頁正反面）。綜上，被告有施用
    第二級毒品大麻之犯行，堪以認定。又被告前未曾因施用毒
    品案件經裁定觀察、勒戒，有本院被告前案紀錄表在卷可按
    （見臺灣新北地方法院110年度毒聲字第384號卷第3頁），
    係屬初犯，亦堪認定。
  ㈡被告於109年8月18日經臺灣新北地方檢察署（下稱新北地檢
    署）檢察官訊問後，就涉犯製造毒品部分諭知具保新臺幣5
    萬元、施用毒品部分則不另為強制處分，有新北地檢署109
    年8月18日訊問筆錄及點名單在卷足憑（見毒偵影卷第34頁
    至第36頁反面）。本件檢察官審酌被告未曾因施用毒品案件
    經送觀察、勒戒，以及被告於偵查中供稱其栽種第二級毒品
    大麻係為供己施用等語，而認被告栽種大麻既係為圖自己得
    以長時間取得大麻施用，則被告是否得以在緩起訴戒癮治療
    過程中持續其戒毒之決心及毅力，實屬有疑；而且毒品危害
    防制條例第12條第2項之栽種大麻罪，雖經司法院大法官釋
    字第790號解釋認有責罰不相當之情，並限定立法機關應於
    該解釋公布之日起1年内進行修正，然該規定縱於被告栽種
    大麻案件偵審期間修正並公布施行，仍無法完全排除被告有
    被判處有期徒刑而需入監服刑之可能，如此，被告將因無法
    履行緩起訴條件而遭撤銷，反而對被告不利。是以，檢察官
    經審酌上情後，若選擇向法院聲請裁定觀察、勒戒，似難認
    其裁量權之行使存有重大明顯瑕疵。何況依卷附之本院被告
    前案紀錄表（見本院卷第23頁）、新北地檢署109年度偵字
    第32232號檢察官起訴書（見本院卷第25至31頁）所載，可
    知被告前揭涉嫌栽種大麻等犯行，嗣經檢察官偵查終結，認
    被告所為分別係犯修正前毒品危害防制條例第4條第2項之製
    造第二級毒品及同條項之販賣第二級毒品等罪嫌提起公訴（
    法定刑均為「無期徒刑或7年以上有期徒刑以上」之重罪）
    ，現繫屬於臺灣新北地方法院以110年度訴字第459號刑事案
    件審理中，益見被告所另涉犯者，顯非僅限於檢察官前所審
    酌之毒品危害防制條例第12條第2項之較輕罪名而已。
  ㈢被告於上揭時、地有施用第二級毒品犯行，且係初犯，有卷
    存事證足稽，已如前述（見上述㈠），則檢察官依毒品危害
    防制條例第20條第1項規定，聲請裁定將被告送勒戒處所觀
    察、勒戒，尚無違誤。至「緩起訴之戒癮治療」應屬法律賦
    予檢察官偵查裁量結果之作為，而是否給予施用毒品者為附
    命完成戒癮之緩起訴處分，既屬檢察官之職權，自非法院所
    得介入審酌。法院原則上應尊重檢察官職權之行使，僅就檢
    察官之判斷有違背法令、事實認定有誤或其他裁量重大明顯
    瑕疵等事項，始予以有限之低密度審查，併此敘明。
  ㈣綜上所述，原裁定以檢察官未實質審查被告涉犯另案栽種大
    麻案件是否確有妨害被告完成戒癮治療期程情形，僅依「形
    式認定」即認被告無為附命戒癮治療緩起訴處分的必要，違
    反無罪推定原則且忽略司法院大法官釋字第790號解釋意旨
    ，逕予駁回檢察官之聲請，非無再予研求之餘地。從而，檢
    察官執此提起本件抗告，指摘原裁定不當，尚非全無理由，
    為兼顧被告之審級利益，應由本院將原裁定撤銷，發回原審
    法院詳為調查審認後，另為適法之處理。
據上論斷，依刑事訴訟法第413條前段，裁定如主文。
中　　華　　民　　國　　110 　年　　4 　　月　　30　　日
                  刑事第三庭    審判長法　官  張惠立
　　　　　　　　　　　　　　　　　　　法　官  廖怡貞
　　　　　　　　　　　　　　　　　　　法　官  張江澤
以上正本證明與原本無異。
不得再抗告。
                                      書記官  林明慧
中　　華　　民　　國　　110 　年　　5 　　月　　4 　　日